【裁判字號】    96,重上,26
【裁判日期】    970429
【裁判案由】    返還支票等
【裁判全文】
臺灣高等法院民事判決                  96年度重上字第26號
上  訴  人  統一元氣資產管理股份有限公司（原名文魁資訊股
            份有限公司）
法定代理人  乙○○
訴訟代理人  羅詩蘋律師
            莊佳樺律師
            余淑杏律師
複代理人    丁○○
被  上訴人  寶采國際股份有限公司
法定代理人  甲○○
訴訟代理人  成介之律師
上列當事人間請求返還支票等事件，上訴人對於中華民國95年11
月1日臺灣臺北地方法院95年度重訴字第356號第一審判決提起上
訴，經本院於97年4月8日言詞辯論終結，判決如下：
    主  文
原判決廢棄。
被上訴人應將如附表所示支票交還予上訴人，並應給付上訴人新
台幣柒佰壹拾伍萬元，及自民國九十四年七月十四日起至清償日
止，按年息百分之五計算之利息。
第一、二審訴訟費用由被上訴人負擔。
本判決所命給付，於上訴人以新台幣肆佰零伍萬元為被上訴人供
擔保後，得假執行。
    事實及理由
一、上訴人原名文魁資訊股份有限公司，法定代理人為洪錦魁，
    於民國（下同）96年6月4日經核准變更名稱為統一元氣資產
    管理股份有限公司，法定代理人變更為乙○○，有經濟部96
    年6月4日經授商字第09601122510號函及公司變更登記表可
    稽（見本院卷第79至83頁），已據其於96年8月24日具狀聲
    明承受訴訟（見本院卷第193頁），經核並無不合，應予准
    許，合先敘明。
二、上訴人主張：其於93年3月間向訴外人新采國際開發股份有
    限公司（下稱新采公司）承租坐落台北市○○○路○段50號
    亞洲廣場大樓（下稱系爭大樓）地下5層至地上5層建物（下
    稱系爭地下5層至地上5層建物）及第11層建物（下稱系爭第
    11層建物，與系爭地下5層至地上5層建物合稱為系爭建物）
    ，因系爭建物之產權及使用權迭有紛爭，而被上訴人向上訴
    人表示可代為居中接洽系爭大樓之所有人或洽特定人購買拍
    賣中之樓層，並保證使上訴人得以原承租條件繼續使用系爭
    建物，上訴人為免鉅額投資付之一炬，乃於93年3月15日就
    系爭地下5層至地上5層建物及於同年月22日就系爭第11層建
    物，與被上訴人簽訂委託顧問合約書（下稱系爭合約），委
    由被上訴人辦理系爭建物之經營管理保全、與管委會及其他
    樓層之清潔或營運必須之協商事宜、與系爭建物所有人或債
    權人協商或談判以利上訴人繼續取得使用權或產權及其他約
    定之委託事項。詎於94年4、5月間，上訴人因設置廣告招牌
    之需，而請求被上訴人協助洽請系爭大樓各所有權人於文件
    上蓋章，被上訴人竟無人出面處理，嗣上訴人陸續接獲執行
    法院通知，始知系爭第11層建物及第1層建物已於94年6月間
    由債權人聲明承受，然被上訴人卻未向上訴人報告系爭建物
    遭強制執行之情形，亦未與各該承受人為任何磋商，顯已違
    背系爭合約所定義務，上訴人乃於94年7月7日委由律師發函
    予被上訴人，表示依民法第549條規定及系爭合約第6條約定
    終止系爭合約。又系爭合約既經上訴人合法終止，被上訴人
    所持有上訴人用以給付委託顧問費之如附表所示支票4紙及
    履約保證金715萬元，即已失其法律依據，爰依民法第179條
    規定及系爭合約第5條第2項約定，請求被上訴人返還，並就
    715萬元之履約保證金部分加付法定遲延利息等語。原審為
    上訴人敗訴之判決，上訴人不服，提起上訴，聲明：(一)原判
    決廢棄。(二)被上訴人應將如附表所示支票返還予上訴人。(三)
    被上訴人應給付上訴人715萬元，及自94年7月14日起至清償
    日止，按年息5%計算之利息。(四)願供擔保請准宣告假執行。
三、被上訴人則以：其從未向上訴人保證有能力洽特定人購買系
    爭建物中遭拍賣之建物，及使上訴人之租約繼續存在於上訴
    人與該建物買受人之間。又被上訴人於受委任期間，已積極
    處理系爭建物之產權及使用權紛爭，並依系爭合約第2條約
    定，與系爭建物所有權人及債權人協商或談判，以利上訴人
    繼續取得使用權或產權，故被上訴人並無違反系爭合約所定
    之委任義務。又系爭建物中之第1層及第11層建物係分別於
    90年2月22日、同年5月21日遭法院查封，上訴人對此知之甚
    詳，而被上訴人又未保證洽購拍賣中之建物，故上訴人以系
    爭建物中部分樓層遭拍賣，而主張被上訴人違約，即屬無據
    。又上訴人未依系爭合約第6條約定限期命被上訴人改善，
    所為終止系爭合約之意思表示並不合法，是其本件請求實無
    理由等語，資為抗辯。原審為被上訴人勝訴之判決，被上訴
    人對於上訴人之上訴則聲明駁回上訴。
四、經查上訴人於93年3月15日與新采公司簽訂租賃契約書，約
    定由上訴人向新采公司承租系爭建物，租賃期間自93年9月
    15日起至108年9月14日止。又兩造於93年3月15日就系爭地
    下5層至地上5層建物、於同年月22日就系爭大樓第11層建物
    簽訂系爭合約，約定由上訴人就系爭建物委任被上訴人擔任
    營運管理顧問，期間自93年9月15日起至108年9月14日止，
    前4年每月顧問費 (含稅)各為2,446,500元、52,500元，上
    訴人依約分別簽發12紙同額支票（含附表所示4紙支票）予
    被上訴人用以支付未來1年之顧問費，並於簽約時交付發票
    日為93年9月15日，票載金額各為700萬元、15萬元之支票2
    紙予被上訴人，用以支付履約保金，並已由被上訴人兌領。
    嗣上訴人於94年7月7日以律師函向被上訴人表示終止系爭合
    約之意思表示，該函於翌 (8）日送達被上訴人等情，有租
    賃契約書、車位租賃契約書、系爭合約、支票領款簽收單、
    律師函及掛號郵件收件回執可稽（見原審卷第6至27、192至
    204頁），且為兩造所不爭執（見原審卷第72至73頁，本院
    卷第46頁反面），均堪信為真實。
五、上訴人主張被上訴人有違反系爭合約第2條第3項所定義務之
    情事，業經其合法終止系爭合約等語，惟為被上訴人所否認
    。經查：
  (一)系爭合約第2條關於「委託事項」係約定：「一辦理前條標
    的之經營管理保全等事項。二辦理前條標的之與管委會及其
    他樓層清潔或營運必須之協商事宜。三辦理與標的所有人及
    其債權人協商或談判，以利繼續取得使用權或產權。四其他
    經雙方約定之委託事項」（見原審卷第18、21頁）。而據證
    人林景春在原審到場證稱：「最原始是周再發先生取得那棟
    大樓 (指系爭大樓）的2樓到6樓的所有權…2樓到5樓的部分
    則另外出售給新采及寶采國際股份有限公司（嗣更正為甘霖
    公司，以下均同），移轉給新采、寶采公司之後，因為前手
    訂的租約因法院除租點交，所以新采及寶采公司要另外招租
    …洪錦魁（即上訴人前任負責人）個人有透過我向周再發、
    陳良宜表達要承租2到6樓…最後還是決定租給洪錦魁…那時
    洪錦魁還希望除上開2至6樓外，還希望一併承租地下5樓至
    11樓，所以洪錦魁透過我向陳良宜、周再發表示希望能夠由
    周再發、陳良宜的幫忙及協助承租其他房地，因為營運涉及
    大樓管理委員會，所以也希望周再發、陳良宜能在管委會一
    併協助」，「委託顧問合約書主要是解決新采、寶采（公司
    ）以外的所有權人的房屋租賃契約的問題及管理委員會的協
    調問題」等語（見原審卷第172頁反面至173頁）；又證人洪
    錦魁亦在原審證稱：「亞洲廣場大樓管理委員會當初國寶人
    壽當初在簽約時掌握8個委員席次，而且擔任主任委員及副
    主任委員，文魁資訊股份有限公司只掌握1席，地上1樓至地
    下5樓所有權人是聯業建設 (公司)，當初為了要申請公司及
    下游廠商的營利事業登記證等必須透過寶采公司的負責人向
    聯業建設 (公司)協商，這是當初訂立委託顧問合約書的精
    神，實際執行也是這樣」，「（系爭合約第2條第3項約定係
    ）除了上開合約精神外，另外當初就有談到希望寶采（公司
    ）能協助在拍賣中的地下5樓到地上1樓，能讓文魁資訊股份
    有限公司順利取得使用權或產權」等語（見原審卷第173頁
    反面至174頁）；另證人即上訴人之協理丙○○亦在本院到
    場證稱：「93年簽訂租賃契約同時簽訂系爭合約，當時該大
    樓部分建物已經拍定，部分尚在拍賣中，拍定部分是與拍定
    人（即新采公司）承租，未拍定部分（地上1樓到地下5樓、
    11樓也）是與新采公司承租，因為新采公司有被授權可以轉
    租，系爭合約重點之一是被上訴人要讓上訴人可以繼續使用
    承租的房子」，「依照系爭合約約定，被上訴人必須確保上
    訴人可以繼續使用承租房屋，如果上訴人無法繼續使用承租
    房屋，被上訴人縱使有進行協商工作，也算違約」（見原審
    卷第56頁反面至57頁）；而被上訴人之負責人甲○○亦於本
    院陳稱略以：依系爭合約第2條第3項約定，被上訴人須代上
    訴人與系爭建物所有人及債權人協商，使上訴人在系爭合約
    期間屆滿前取得系爭建物之使用權或所有權等語（見本院卷
    第22 4頁）；復經參諸上訴人每月給付予被上訴人之委託顧
    問費高達2,499,000元（含稅），且委託期間長達15年，已
    如前述，則綜合上開事證，上訴人主張被上訴人依系爭合約
    第2條第3項約定，負有使上訴人取得系爭建物之所有權或得
    以原承租條件繼續使用系爭建物之義務，應屬可取。
  (二)經查系爭建物中地下4、5層建物所有權應有部分6/201(即6
    個停車位之所有權)係由訴外人龍星昇第七資產管理股份有
    限公司於93年11月5日聲明承受；又系爭第11層建物部分，
    執行法院以上訴人係於查封後占有該建物為由，以拍定後點
    交為條件實施公開拍賣，由訴外人兆豐資產管理股份有限公
    司（下稱兆豐公司）於94年6月21日聲明承受，於同年9月30
    日辦畢所有權移轉登記，又於同年11月15日出賣予訴外人朱
    佩瑜，上訴人乃於94年6月30日遷出該建物；另系爭建物第1
    層建物部分，執行法院將原向債務人承租及轉租之租賃關係
    除去後，以拍定後點交為條件實施公開拍賣，由訴外人亞洲
    信託投資股份有限公司（下稱亞洲信託公司）於94年6月21
    日聲明承受，亞洲信託公司即發函予上訴人，要求上訴人依
    該公司所提租金條件承租該建物，或自行遷出，否則將聲請
    法院強制點交，上訴人乃於95年4月14日與亞洲信託公司簽
    訂房屋租賃契約書，由上訴人向亞洲信託公司承租該建物；
    又系爭建物地下2層建物部分，執行法院以新采公司係於查
    封後始承租該建物為由，以拍定後點交為條件實施公開拍賣
    ，由訴外人統一安聯人壽保險股份有限公司於94年11月22日
    聲明承受，嗣上訴人於95年10月1日向訴外人齊林環球管理
    顧問股份有限公司承租該建物等情，有拍賣公告、法拍屋公
    告資訊、建物登記謄本、建物異動索引、不動產權利移轉證
    書、律師函、掛號郵件收件回執、存證信函、亞洲信託公司
    致上訴人通知函、房屋租賃契約書及公證書可證（見原審卷
    第40、41、44至48、61至68、81至86、93至102、106至109
    、112、113、135、209至212頁，本院卷第84至106、116至
    132、160至168、172至177頁）。顯見被上訴人並未完成協
    商使上訴人取得上開建物之所有權。被上訴人雖抗辯其有與
    兆豐公司多次協商，以利上訴人取得系爭建物之使用權或產
    權等語，惟被上訴人就此並未舉證以實其說，已難信為真實
    ；況被上訴人之法定代理人甲○○亦在本院陳稱略以：被上
    訴人多係洽談如何取得拍定房屋之所有權，並未談及如何使
    上訴人得以原承租條件繼續使用系爭建物等語（見原審卷第
    224頁反面）；且證人丙○○亦證稱：「上開房屋於拍賣中
    經排除租賃，11樓拍定後，拍定人說如果我們不同意他的租
    金，就必須離開，所以我們在94年6月30日遷離11樓，地上1
    樓拍定後與拍定人另訂租賃契約，租金比原來的漲近1倍，
    所以該部分現在可以繼續使用，我們與拍定人簽訂租約，是
    我們和被上訴人解約後，自行與拍定人簽約，地下2樓後來
    也被法拍掉，地下2樓也是在拍定後，我們自行與拍定人簽
    訂租賃契約，自行使用，地下1樓與地下3樓目前尚未拍定，
    地下4樓、5樓是停車場，車位陸續拍賣中，尚未全部拍定。
    已經拍定的停車位，拍定人陸續向我們請求」，「（於拍賣
    過程中，被上訴人）沒有（向我們報告他所進行的工作內容
    及工作進度）…94年3月份部分樓層開始法拍，我請他們自
    行參與投標買下拍賣房屋或請別人去買，我們到拍賣現場也
    沒看到被上訴人的人員，被上訴人也沒有給我們任何的訊息
    通知」等語（見原審卷第56頁反面至57頁），是上訴人據以
    主張被上訴人違反系爭合約第2條第3項所定義務，亦屬可取
    。
  (三)按當事人之任何一方，得隨時終止委任契約，民法第549條
    第1項定有明文。又終止契約係當事人之權利，雖非不得由
    當事人就終止權之行使另行特約，然委任契約係以當事人之
    信賴關係為基礎所成立，如其信賴關係已發生動搖，猶使委
    任人仍受限於特約，無異違背委任契約成立之基本宗旨。因
    此委任契約縱有不得終止之特約，亦不排除民法第549條第1
    項之適用（最高法院95年度台上字第1175號判決意旨參照）
    。經查：
  1.系爭合約第5條第2項後段固約定：「甲方（指上訴人）得於
    顧問期間通知乙方（指被上訴人）預告6個月（指系爭地下5
    層至地上5層建物部分，另就系爭第11層建物部分係約定為3
    個月）後終止本契約」（見原審卷第19、22頁），又於第6
    條約定：「甲乙雙方依本約之合作，應以誠信互助原則，不
    得有虛假不實之情節，否則經他方限期改善，逾期仍不改善
    者，他方得終止本合約關係。如有損害時，更可要求賠償其
    損害」（見原審卷第20、23頁）。惟查系爭建物中第1層及
    第11層部分均經執行法院以拍定後點交為條件實施公開拍賣
    ，並分別於94年6月間經債權人聲明承受，已如前述，而被
    上訴人既未於事前洽妥特定人承買該建物，事後復未完成協
    商使上訴人取得各該建物之所有權，或使上訴人得以原承租
    條件繼續使用該建物，甚而未就其執行委託事項之狀況向上
    訴人報告，致上訴人於94年6月30日遷出系爭第11層建物，
    並就系爭建物第1層部分自行與承受人簽訂租賃契約，依其
    情節，堪認兩造間之信賴關係已嚴重動搖，依前揭說明，上
    訴人自得依民法第549條規定終止系爭合約。
  2.上訴人於94年7月7日委由律師發函予被上訴人表示：「…本
    公司之所以與寶采公司簽立委託顧問合約，乃係寶采公司向
    本公司保證有能力洽特定人購買拍賣中之標的物並使本公司
    之租約繼續存在於本公司與新買受人之間，本公司乃不惜鉅
    資投資數億元於上開賣場並且每月支付高達238萬元顧問費
    予寶采公司。…惟查本公司於數月前經法院通知得知編號1
    、2標的（即系爭大樓地下5層至地上5層建物及11層建物）
    中地下3層至地面1樓及11樓均定於94年6月21日拍賣，本公
    司即多次向寶采公司連絡要求其履行洽特定人購買之義務及
    繼續承租予本公司，但寶采公司最後避不見面且未洽特定人
    購買，本公司於94年6月23日驚覺標的物主要出入口之1樓被
    亞洲信託、11樓被兆豐金控承受，寶采公司既未於拍賣前向
    本公司報告已洽特定人購買，又未於拍定後向本公司報告如
    何解決困境，使本公司處於隨時點交無法使用標的物之危險
    ，本公司因寶采公司違背委任義務之行為，將面臨重大損失
    ，特依民法第549條規定終止與寶采公司之前揭2份委託顧問
    合約（即系爭合約）」，該函並於94年7月8日送達被上訴人
    ，有該律師函及掛號郵件收件回執可證（見原審卷第24至27
    頁）。則上訴人既已載明係依民法第549條規定終止系爭合
    約，自應於被上訴人收受上開函件之日即94年7月8日發生契
    約終止之效力。
  (四)系爭合約既經上訴人合法終止，則被上訴人受領上訴人所交
    付用以支付未到期之委託顧問費之如附表所示支票，自失其
    法律上之原因，而構成不當得利，是上訴人依民法第179條
    規定，請求被上訴人返還如附表所示支票，自屬有據。又依
    系爭合約第5條第2項後段約定：「顧問期屆滿雙方未續約或
    雙方終止契約，乙方 (指被上訴人)抵扣甲方 (指上訴人）
    應負擔費用後，將履約保證金無息退還甲方」（見原審卷第
    19、22頁）。查被上訴人並未主張有何應由上訴人負擔之費
    用應予扣抵，是上訴人請求被上訴人返還所受領之履約保證
    金715萬元，亦屬有據。又上訴人於上開律師函已限期5日催
    告被上訴人返還上開履約保證金，故被上訴人至遲應於94年
    7月13日為此項給付，然被上訴人迄未給付，是上訴人自得
    就上開履約保證金請求被上訴人給付自94年7月14日起算之
    法定遲延利息。
六、綜上所述，上訴人請求被上訴人返還如附表所示支票，並給
    付上訴人715萬元，及自94年7月14日起至清償日止，按年息
    5%計算之利息，為有理由，應予准許。從而，原審所為上訴
    人敗訴之判決，尚有未洽，上訴意旨指摘原判決不當，求予
    廢棄改判，為有理由，應予准許。又上訴人陳明願供擔保請
    准宣告假執行，經核並無不合，爰酌定相當擔保金額准許之
    。
七、被上訴人雖聲請訊問證人謝國興、王清松，以資證明被上訴
    人之法定代理人甲○○曾與證人討論如何取得彼等任職公司
    所有系爭大樓樓層之使用權或產權等事宜，惟查此項待證事
    實縱然屬實，被上訴人仍未履行系爭合約第2條第3項所負義
    務，已如前述，是本院認無調查之必要，爰不予傳訊；又兩
    造其餘攻擊或防禦方法及未經援用之證據，經本院斟酌後，
    認為均不足以影響本判決之結果，自無逐一詳予論駁之必要
    。均併此敘明。
八、據上論結，本件上訴為有理由，依民事訴訟法第450條、第
    463條、第390條第2項、第78條，判決如主文。
中    華    民    國    97    年   4      月    29    日
                    民事第四庭
                        審判長法  官  張劍男
                              法  官  翁昭蓉
                              法  官  彭昭芬
正本係照原本作成。
如不服本判決，應於收受送達後20日內向本院提出上訴書狀，其
未表明上訴理由者，應於提出上訴後20日內向本院補提理由書狀
（均須按他造當事人之人數附繕本）上訴時應提出委任律師或具
有律師資格之人之委任狀；委任有律師資格者，另應附具律師資
格證書及釋明委任人與受任人有民事訴訟法第466條之1第1項但
書或第2項（詳附註）所定關係之釋明文書影本。
中    華    民    國    97    年    5     月    1     日
                              書記官  丁華平
附註：
民事訴訟法第466條之1（第1項、第2項）：
對於第二審判決上訴，上訴人應委任律師為訴訟代理人。但上訴
人或其他法定代理人具有律師資格者，不在此限。
上訴人之配偶、三親等內之血親、二親等內之姻親，或上訴人為
法人、中央或地方機關時，其所屬專任人員具有律師資格並經法
院認為適當者，亦得為第三審訴訟代理人。


司法院資訊處製作；財團法人民間司法改革基金會備份。
